【裁判字號】    97,家抗,52
【裁判日期】    970530
【裁判案由】    選任遺產管理人
【裁判全文】
臺灣臺南地方法院家事裁定              97年度家抗字第52號
抗  告  人  財政部國有財產局臺灣南區辦事處臺南分處
法定代理人  乙○○
相  對  人  渣打國際商業銀行股份有限公司
法定代理人  甲○○
上列抗告人因相對人就被繼承人莊順和指定遺產管理人事件，對
於中華民國97年4月28日臺灣臺南地方法院96年度財管字第6號裁
定提起抗告，本院裁定如下：
      主      文
抗告駁回。
抗告程序費用新臺幣壹仟元由抗告人負擔。
      理      由
一、按先順序繼承人均拋棄其繼承權時，由次順序之繼承人繼承
    。其次順序繼承人有無不明或第四順序之繼承人均拋棄其繼
    承權者，準用關於無人承認繼承之規定。又繼承開始時，繼
    承人之有無不明者， 由親屬會議於1個月內選定遺產管理人
    ，並將繼承開始及選定遺產管理人之事由，向法院報明。又
    第1178條所定之期限屆滿，無繼承人承認繼承時，其遺產於
    清償債權，並交付遺贈物後，如有賸餘，歸屬國庫。又繼承
    人有無不明而不能依民法第1177條選定遺產管理人時，得由
    利害關係人聲請法院選任之。 民法第1176條第6項、第1177
    條、第1185條及第1178條第2項分別定有明文。
二、本件相對人即原審聲請人渣打國際商業銀行股份有限公司於
    原審法院聲請意旨略以：聲請人原名為新竹國際商業銀行股
    份有限公司，業於民國96年7月2日變更登記為渣打國際商業
    銀行股份有限公司，合先敘明。茲被繼承人莊順和於民國96
    年1月3日死亡，其尚欠聲請人債務，而其繼承人亦已拋棄繼
    承在案，為使其遺產有所管理，爰聲請選定遺產管理人等語
    。
三、原審法院裁定以：
（一）聲請人主張之上開事實，業據提出經濟部96年7月2日經授
      商字第09601142060號函、放款客戶往來明細、借據、土
      地登記謄本、建物登記謄本、繼承系統表、戶籍謄本、本
      院96年10月3日96年度繼字第331、841、640號拋棄繼承准
      予備查通知函為憑，復經本院依職權調取上開卷宗核閱無
      誤，堪信為真實。次查被繼承人莊順和之繼承人均已聲明
      拋棄繼承權，而聲請人為被繼承人之債權人，其以利害關
      係人身分聲請選任被繼承人之遺產管理人，自屬合法，應
      予准許。
（二）按公示催告期限屆滿，無繼承人承認繼承時，其遺產於清
      償債權，並交付遺贈物後，如有剩餘，歸屬國庫；又按非
      公用國有財產以財政部國有財產局為管理機關，民法第11
      85條、國有財產法第12條分別定有明文。本件被繼承人莊
      順和之繼承人均已拋棄繼承權，足見渠等對被繼承人遺產
      之處置已漠不關心，而被繼承人之遺產，倘無人承認繼承
      時，於清償債權，交付遺贈物後，將歸屬國庫，為使遺產
      之處置順利進行，並考量遺產管理之專業性與公平性，本
      院認選任財政部國有財產局臺灣南區辦事處臺南分處為被
      繼承人之遺產管理人，應屬適當。
四、抗告意旨略以：
（一）按司法院74年10月15日（74）院臺廳一字第05786號函示
      「嗣後各地方法院受理有關無人承認繼承遺產管理事件時
      ，先順序繼承人均拋棄繼承，其次順序繼承人有無不明而
      應准用關於無人承認繼承之規定時，應先審核可否依民法
      第1177條規定選定遺產管理人。如無法選定遺產管理人者
      ，因此類拋棄繼承事件，多屬遺債大於遺產，形同破產，
      儘量避免選任國有財產局為遺產管理人」，以及財政部國
      有財產局91年2月27日臺財產局接字第0910004982號函轉
      司法院秘書長90年12月20日（90）秘臺廳民一字第30224
      號函示「檢送司法院秘書長90年12月20日（90）秘臺廳民
      一字第30224號函影本1份，司法院秘書長已轉知臺灣高等
      法院等，請各法院受理有關無人承認繼承遺產管理人事件
      時，宜注意依財政部修正之代管無人承認繼承遺產作業要
      點及司法院74年10月15日（74）院臺廳一字第05786號函
      辦理」。
（二）查抗告人於97年5月5日接獲鈞院97年度財管字第6號家事
      裁定，選任為被繼承人莊順和之遺產管理人。經細閱該民
      事裁定理由欄第2項之記載「…聲請人原名為新竹國際商
      業銀行股份有限公司，業於民國96年7月2日變更登記為渣
      打國際商業銀行股份有限公司，合先敘明。茲被繼承人莊
      順和於民國96年1月3日死亡，其尚欠聲請人債務，而其繼
      承人亦已拋棄繼承在案，為使其遺產有所管理，爰聲請選
      定遺產管理人等語。」衡諸一般常情，被繼承人莊順和之
      法定繼承人之所以聲明拋棄繼承，不外乎被繼承人之遺債
      大於遺產，有破產之虞。審究本案，被繼承人莊順和尚積
      欠相對人即聲請人債務，雖被繼承人莊君仍遺有土地及建
      物等不動產，惟其繼承人皆已聲明拋棄繼承，足見被繼承
      人莊君之遺債大於遺產，再者，人性戀財，若被繼承人果
      真留有其他遺產，於清償債務後仍有剩餘，其繼承人豈會
      拋棄繼承之理？因之被繼承人莊君可能屬於遺債大於遺產
      ，有破產之虞。此類遺債大於遺產案件，已無多餘財產可
      收歸國有，其遺產管理人之主要職責為配合債權人及法院
      之查封、拍賣程序，以完成被繼承人債務之清償，類此案
      件，並非得由專司管理國家財產之相關機關擔任遺產管理
      人；再者，遺產不足清償遺債之案件亦得依法聲請進入破
      產程序，其由法院選任律師或社會公正人士等擔任破產管
      理人，是遺債大於遺產之指定遺產管理人事件，選任律師
      或社會公正人士為其遺產管理人，更能彰顯其清償債務之
      本意。
（三）次查，抗告人因係國庫之財產管理機關，而國庫對於無人
      承認繼承之遺產向有期待權。因之，以被繼承人莊順和遺
      債大於遺產之情形，則選任抗告人為遺產管理人期間所將
      耗費之人力、時間實難以金錢衡量；且管理期間所須之花
      費亦由國庫代為墊付，不僅國庫利益受損，更甚者，豈非
      造成浪費國家資源於少數特定人之不公現象，懇請鈞院明
      鑑。
（四）末查，民法第1179條亦明文規定，拋棄繼承之繼承人並非
      不可擔任遺產管理人，而被繼承人之配偶、子女或其他最
      近親屬較清楚被繼承人之遺產、債權債務關係，就該債務
      必較抗告人明瞭，如由其擔任遺產管理人亦能收事半功倍
      之效。是類此拋棄繼承之遺產管理人事件，實應以被繼承
      人之配偶、子女、其他最近親屬或律師等社會公正人士為
      遺產管理人，更能加速遺產之清查與處理為此狀請鈞院鑒
      核，賜准裁定如聲明之事項，實感德便！
五、經查：
（一）相對人聲請之上開事實，業據提出經濟部96年7月2日經授
      商字第09601142060號函、放款客戶往來明細、借據、土
      地登記謄本、建物登記謄本、繼承系統表、戶籍謄本、本
      院96年10月3日96年度繼字第331、841、640號拋棄繼承准
      予備查通知函為憑，經本院依職權調閱本院96年度繼字第
      331、640、841號拋棄繼承事件卷宗核閱無誤，揆諸上開
      說明，其自係被繼承人莊順和之利害關係人，從而，相對
      人以其為利害關係人聲請選任被繼承人莊順和之遺產管理
      人，自屬有據。
（二）又抗告人所指司法院前述函示，僅謂儘量避免選任抗告人
      為遺產管理人，並非謂不得選任其為遺產管理人，且該函
      示對於法院亦無拘束力；另被繼承人生前之債權債務關係
      及有關產權證明文件，抗告人得依其他方式獲悉或取得，
      有關之印鑑，抗告人亦得依舉證責任分配方式辨識其真偽
      ，於其管理遺產上並無困難，而上開文件資料其最近親屬
      未必最為知悉；參以被繼承人之繼承人均拋棄繼承，已無
      利害關係，如選定渠等擔任遺產管理人，難期其將來執行
      職務能克盡職守，是為期公正，實不宜選任渠等為遺產管
      理人。抗告意旨以被繼承人之配偶、子女或其他最近親屬
      較清楚被繼承人之遺產、債權債務關係，就該債務必較抗
      告人明瞭，如由其擔任遺產管理人亦能收事半功倍之效云
      云，自無可取。
（三）再者，被繼承人之遺產，於遺產管理人完成清償債權並交
      付遺贈物等清算程序前，是否有賸餘，無從知悉，而依上
      述說明，各順序之繼承人均拋棄繼承者，其剩餘財產歸屬
      國庫，而抗告人為國庫之綜理機關，為國有財產法第9條
      第2項所明定，其備有財產管理之專才，雖其經費支出屬
      國家資源，但保護無人繼承財產之債權人之權利，亦屬政
      府之義務，於遺產管理指定之實際運作，仍認選任國有財
      產局為遺產管理人較律師或一般社會公正人士更為妥適。
      是抗告意旨以：因之被繼承人莊君可能屬於遺債大於遺產
      ，有破產之虞。此類遺債大於遺產案件，已無多餘財產可
      收歸國有，其遺產管理人之主要職責為配合債權人及法院
      之查封、拍賣程序，以完成被繼承人債務之清償，類此案
      件，並非得由專司管理國家財產之相關機關擔任遺產管理
      人；再者，遺產不足清償遺債之案件亦得依法聲請進入破
      產程序，其由法院選任律師或社會公正人士等擔任破產管
      理人，是遺債大於遺產之指定遺產管理人事件，選任律師
      或社會公正人士為其遺產管理人，更能彰顯其清償債務之
      本意云云，亦無可採。
（四）綜上所述，原審據此指定抗告人為被繼承人莊順和之遺產
      管理人，經核並無不合，抗告意旨復未述明原裁定選任其
      為被繼承人莊順和之遺產管理人有何違法或其他不當之處
      ，是其提起抗告，聲明廢棄原裁定，非有理由。
六、據上論結，本件抗告，為無理由，爰依非訟事件法第21條第
    2項、第24條第1項、第46條， 民事訴訟法第495條之1第1項
    、第449條第1項、第95條、第78條，裁定如主文。
中    華    民    國    97    年    5     月    30    日
                  家事法庭  審判長法官  鍾  宗  霖
                            法      官  郭  貞  秀
                            法      官  鄭  彩  鳳
上為正本係照原本作成。
抗告人如不服本裁定，僅得於收受本裁定正本送達後10日內以適
用法規顯有錯誤為理由，向本院提出再抗告狀（須附繕本一份及
繳納再抗告裁判費新臺幣1000元），並經本院許可後始可再抗告
於高等法院。
中    華    民    國    97    年    5     月    30    日
                              書  記  官  黃  心  怡


司法院資訊處製作；財團法人民間司法改革基金會備份。
